最高法院刑事判決　　　　　　　　　　　　　　　　八十六年度台上字第一六四號
　　上 訴 人　台灣高等法院檢察署檢察官
　　被　　告　甲○○
右上訴人因被告違反公職人員選舉罷免法案件，不服台灣高等法院中華民國八十五年
八月十五日第二審更審判決（八十五年度上更(二)字第一三七號，起訴案號：台灣士林
地方法院檢察署八十三年度偵字第五七三七號），提起上訴，本院判決如左：
    主  文
原判決撤銷，發回台灣高等法院。
    理  由
本件原判決以公訴意旨略稱：被告甲○○係民國（下同）八十三年臺北市北投區稻香
里里長候選人，章良順為當時在任里長，係其唯一對手。在競選活動期間，即八十三
年六月十四日起，意圖使章良順不當選，而基於概括之犯意，在該選舉活動期間連續
二次以不實之文宣，指摘「誰以清潔費名義向攤販索取規費飽入私囊﹖」「誰在稻香
圖書館四樓利用公有場地出租餐桌椅牟利﹖實際收費多少」、「垃圾車失火，里民要
求處理，為何不肯出面，又說了些什麼風涼話」、「誰在超市前擺兒童電動遊樂器牟
利，遭人檢舉」、「誰在處理里民車禍糾紛，偏袒自己人，引起公憤」、「誰在幕後
策劃亂發黑函，造成多人名譽受損，並以恐嚇、中傷、黑函方式來箝制反對聲浪」等
不實事項，散佈他人，誹謗章良順，足以生損害於章良順，致現任里長章良順因而落
選。案經章良順告訴，認被告甲○○涉有刑法第三百十條第二項及公職人員選舉罷免
法第九十二條之罪嫌，經審理結果，認被告犯罪不能證明，因而撤銷第一審之判決，
改判諭知被告無罪，固非無見。
惟查：(一)檢察官於偵查中訊問告訴人章良順能否和解，章良順答稱：「不和解」後，
檢察官旋就被告競選時之「大猜謎」、「大懸賞」文宣內容訊問被告，被告供稱：「
我是道聽塗說，沒有依據」等語（偵查卷第十五頁背面第二行至第六行）。被告於第
一審亦供稱：「文宣內容寫些什麼我不知道」，「我沒有寫這些，是誰寫的我不知，
我不知是否真實」等語（第一審卷第十二頁、第十九頁反面）。如果無訛，則系爭「
大猜謎」，「大懸賞」之文宣內容，似屬謠言或不實，乃原判決竟謂被告因不願事態
擴大，證人又不願出庭，為息事寧人而作此陳述云云，核與卷內資料不符，有證據上
理由矛盾之違法。(二)原判決五－(二)部分，證人劉威宏因證稱：「在稻香圖書館四樓辦
喜宴，有租桌椅，付租金一桌三百元，……桌椅費交付前任里長章良順（即告訴人）
，場地費交區公所」等語，被告陳稱桌椅是林先生的，告訴人章良順陳稱：「我替林
先生接頭，有時代轉」云云。如果無訛，則出租之桌椅似屬案外人「林先生」所有，
告訴人或以里長身份，或以「林先生」之朋友身份，居中媒介接頭或代轉租金，被告
及證人劉威宏並未供稱曾懷疑告訴人本人有出租桌椅牟利情事，乃原判決理由竟謂被
告及稻香里里民懷疑章良順出租桌椅牟利，已非全然無據云云，亦與卷證資料不符。
(三)原判決五－(四)部分，證人吳勝男僅證稱：「我有向他人講里長在超市擺電動遊樂器
」，「我沒有說是強擺電動遊樂器」云云（原審卷第三十七頁），乃原判決依據該證
人之上開證述而謂被告質疑章良順「強擺」兒童電動遊樂器，因此遭里民檢舉，即非
憑空虛構云云，自與卷內資料不符，且告訴人苟有強擺兒童電動遊樂器而遭里民檢舉
，究遭何里民檢舉﹖里民向何單位檢舉﹖原審亦疏未查明，有調查職責未盡之違法。
(四)原判決五－(五)部分，證人駱國民證稱：「前面的車，手剎車沒拉，滑下來撞上家父
，我父親因車禍過世，他們找章良順出來和解」，「章良順一再站在高家（對方），
叫我們讓步，他一直沒站在公正立場」等語，該證人似未證稱車禍糾紛之對造係告訴
人章良順之「自己人」，亦未供稱告訴人處理該糾紛事件，已經引起公憤，乃原判決
據該證人之證述而謂被告競選文宣所指：「誰處理里民車禍糾紛，偏袒自己人，引起
公憤」，自屬有所本而非虛構事實云云，尚有未合。(五)原判決五－(六)部分，依原判決
之認定，八十三年里長選舉前，確有一封匿名信寄給被告，內容詈罵並極盡恐嚇詆譭
能事，有該黑函可憑。原審疏未查明該黑函是否由告訴人在幕後策劃，竟謂當次選舉
，僅章良順與被告競爭，則被告懷疑該黑函是章良順在幕後策劃，即屬其來有自，以
推測之詞為論斷之基礎，亦嫌未洽。檢察官上訴意旨指摘原判決不當，非無理由，應
認仍有撤銷發回更審之原因。
據上論結，應依刑事訴訟法第三百九十七條、第四百零一條，判決如主文。
中      華      民      國    八十六    年      一      月    十五      日
                              最高法院刑事第四庭
                                  審判長法官  莊  來  成
                                        法官  王  德  雲
                                        法官  謝  俊  雄
                                        法官  林  永  茂
                                        法官  白  文  漳
      右正本證明與原本無異
                                              書  記  官
中      華      民      國    八十六    年      一      月     二十一   日
